【裁判字號】    98,事聲,37
【裁判日期】    980527
【裁判案由】    聲明異議
【裁判全文】
臺灣板橋地方法院民事裁定              98年度事聲字第37號
聲  明  人
即  債權人  華南商業銀行股份有限公司
法定代理人  甲○○
相  對  人
即  債務人  乙○○
上列債權人因不服本院司法事務官於98年3 月31日所為之裁定聲
明異議，本院裁定如下：
    主      文
異議駁回。
    理      由
一、本件異議意旨略以：債務人乃計程車駕駛，因係身心障礙者
    ，不苛求其營業收入高於平均值，故依民國96年度計程車駕
    駛每月平均營業收入盈餘新臺幣（下同）2萬3,975元計算，
    再加計中低收入補助4,000元，債務人月收入合計2萬7,975
    元。更生方案提列債務人支出總額1萬9,261元，其中房租1
    萬元全由債務人負擔，衡酌債務人中和住處約介於20-30 坪
    ，以附近此種坪數之租屋行情觀之，最低尚可以7,500 元租
    得，故債務人仍有2,500 元撙節該項支出之空間，合理支出
    應為1萬6,761元（19,261-2,500），承上評估債務人合理之
    清償能力應為1萬1,241元（27,975-16,761 ）方屬允當，於
    更生方案96期內約可清償107萬6,544元，以債務人已確定之
    無擔保債務總額109萬8,073元核算，清償比例幾近98﹪。是
    本案債務人原無不能清償或有不能清償之虞（依債務人還款
    能力97期內便可完全清償所有債務），與消費者債務清理條
    例（下稱消債條例）第3 條更生要件不符，原更生開始裁定
    顯違背法律規定而不能補正，與消債條例第63條第1項第2款
    不應認可更生方案之事由相當。次從本行信用卡消費明細查
    知，債務人習慣性刷付非生活必須之娛樂花費，例如租錄影
    帶（亞藝影音）、唱KTV （錢櫃），甚至在履行困難前仍刷
    付尖美旅行社7萬2,000元，債權人在98年3 月25日債權人會
    議曾陳報上情，是本案債務人顯非法律所應保護不幸陷入經
    濟困境之人，倘輕易使其藉更生方案免除債務人責任，將不
    公平損害債權人權益，而有悖消債條例之本旨，而原裁定卻
    謂「債權人所提過往消費紀錄亦與一般人相當，並無顯著奢
    侈、浪費之情事」，顯與事實不符，認定顯有偏頗之虞。故
    呈請鈞院提高債務人更生方案每期還款金額為1萬1,214元及
    整體受償比例至98﹪；倘債務人不為允諾，並呈請鈞院逕為
    不予認可更生方案之裁定，或依消債條例第12條機制，召開
    債權人會議諭請債務人撤回更生與銀行以二次協商之方式處
    理其負債等語。
二、按債務人不能清償債務或有不能清償之虞者，得依消債條例
    所定更生或清算程序，清理其債務；更生方案未依消債條例
    第59條、第60條規定可決時，除有第64條規定之情形外，法
    院應以裁定開始清算程序；債務人有薪資、執行業務所得或
    其他固定收入，法院認更生方案之條件公允者，得不經債權
    人會議可決，逕依債務人之聲請或依職權以裁定認可更生方
    案；更生程序違背法律規定而不能補正者，法院應不認可更
    生方案，為消債條例第3條、第61條、第64條第1項、第63條
    第1項第2款所明定。所謂「不能清償債務」，係指債務人欠
    缺清償能力，對於已屆清償期，且已受請求之債務之全部或
    主要部分，客觀上可預見其為一般且繼續的不能清償之財產
    狀態之謂。第64條立法理由亦說明債務人如有薪資、執行業
    務所得等固定收入，並將其可處分所得之一定部分充為清償
    ，於債權人之權益已有保障，其更生程序應更為簡易、迅速
    。故債務人提出之更生方案，倘法院認為其條件公允（例如
    ：清償總額已達債權總額相當成數，債權人受償金額不致過
    低等），得不待債權人會議可決，逕依債務人之聲請或職權
    以裁定認可之。是更生方案之條件是否公允，必須斟酌債務
    人之收入、積欠債務之緣由、生活支出，及其所提更生方案
    是否使債權人受償金額不致過低等情。而更生程序違背法律
    規定，例如：非債務人出席債權人會議並參加表決、決議程
    序違背法律規定等情形，如屬不能補正，法院應不認可更生
    方案。
三、經查：
    (一)本件債務人聲請更生，前經本院裁定開始更生程序。查債
      務人所提更生方案雖經已申報無擔保及無優先權之債權人
      表決而未可決，惟經本院司法事務官查悉債務人確有執行
      業務所得等固定收入2萬3,526元。債務人首次陳報更生方
      案提出每月清償4,904元，共分6年72期清償，清償總額為
      35萬3,088元，嗣債務人於98年3月24日陳報同意提高至8
      年共96期之還款條件，並於98年3 月25日債權人會議同意
      將每月清償金額提高至8,000 元，正符合債權人本意，債
      權人猶對此聲明異議，顯有誤解。
    (二)債權人主張債務人應改租1個月租金7,500元之房屋，以減
      少2,500 元之支出等語。惟查，若要求債務人改住租金較
      低之房屋，債務人尚須撥空尋找7,500 元左右租金之房屋
      ，恐會影響其營業時間，且搬家尚須支出搬家費用及添置
      家具費用，將增加債務人之負擔，對債權人非屬有利。況
      消債條例更生之規範目的，係在維持債務人基本生活之情
      況下，於債務人之能力範圍內盡力清償債務，而債務人全
      家支出1 萬元之居住費用應屬正當。
    (三)債權人復主張本案債務人原無不能清償或有不能清償之虞
      （依債務人還款能力97期內便可完全清償所有負債），與
      消債條例第3 條更生要件不符，原更生開始裁定顯違背法
      律規定而不能補正，與消債條例第63條第1項第2款不應認
      可更生方案之事由相當等語。惟債務人有不能清償或有不
      能清償之虞情事，係指債務人收入扣除必要生活支出後，
      不足以繳交協商金額者謂之，非得以嗣後作成之更生方案
      反推債務人有清償能力，債權人上開主張容有誤會。況消
      債條例第63條第1項第2款所謂更生程序違背法律規定係指
      非債務人出席債權人會議並參加表決、決議程序違背法律
      規定等更生程式進行過程中程序違法之情形，非指實質內
      容不當，是本件更生方案並無消債條例第63條第1項第2款
      不予認可之事由，債權人上開主張，要無可採。
    (四)債權人又主張從該行信用卡消費明細查知，債務人習慣性
      刷付非生活必須之娛樂花費，是本案債務人顯非法律所應
      保護不幸陷入經濟困境之人，而原裁定卻謂「債權人所提
      過往消費紀錄亦與一般人相當，並無顯著奢侈、浪費之情
      事」，顯與事實不符，認定顯有偏頗之虞等語。惟查，更
      生之目的在使全體債權人獲得公平之受償，並使債務人在
      經濟上得有更生之機會，防止社會經濟發生混亂。上開制
      度並非在使債務人恣意消費所造成之債務，轉嫁予債權人
      負擔；故法律所設債務人免責之制度，應在鼓勵勤勞誠實
      之債務人，而非縱容投機不誠實之債務人奢侈浪費，倘債
      務人於聲請更生或清算前之相當期間內，利用信用金融之
      機會，恣意為非屬通常生活所需之鉅額消費或作奢侈性、
      浪費性之消費，而不在意日後履行返還之能力，反而算計
      消債條例中之免責制度，濫用更生或清算程序以規避其應
      負擔之償還責任，自與前開立法本旨有違。本院審查債權
      人向本院陳報聲請人使用信用卡消費明細之結果，並無重
      大之鉅額消費或作奢侈性、浪費性之消費，故無證據足認
      其負債原因係利用信用金融恣意消費，是債權人指摘原裁
      定謂「債權人所提過往消費紀錄亦與一般人相當，並無顯
      著奢侈、浪費之情事」顯有偏頗之虞等語，應無理由。
    (五)再者，更生聲請及撤回之主動權在於債務人，本院無權介
      入，債權人要求本院召開債權人會議諭請債務人撤回更生
      與銀行以二次協商之方式處理其負債等語，顯無可採。
四、綜上，本院司法事務官斟酌債務人所提更生方案，每月 1期
    ，每期清償8,000元，為期8年之清償總金額達76萬8,000 元
    ，清償成數約近7 成，認其條件核屬公允、適當、可行。此
    外，又查無同條例第63條或第64條第2 項所定不應認可之消
    極事由存在，乃逕依同條例第64條第1 項裁定予以認可債務
    人所提更生方案，經核並無不合。從而，聲明人聲明異議，
    非有理由，應予駁回。
五、爰依民事訴訟法第240條之4第3 項裁定如主文。
中    華    民    國    98    年    5     月    27    日
                  民事第三庭法  官  許月珍
上為正本係照原本作成
如不服本裁定，應於裁定送達後10日內，以書狀向本院提出抗告
，並繳納抗告費新臺幣1,000 元
中    華    民    國    98    年    5     月    27    日
                            書記官  劉鴻傑


司法院資訊處製作；財團法人民間司法改革基金會備份。
